臺灣高等法院臺中分院刑事判決　　　　94年度上訴字第2016號
上　訴　人
即　被　告　丙○○　原名葉俊.
選任辯護人　朱浩萍律師
上列上訴人因違反槍砲彈藥刀械管制條例案件，不服臺灣彰化地
方法院94年度訴字第209號中華民國94年8月5日第一審判決（起
訴案號：臺灣彰化地方法院檢察署93年度偵字第857號），提起
上訴，本院判決如下：
    主　  文
原判決撤銷。
丙○○無罪。
    理 　 由
一、公訴意旨略以：丙○○係彰化市○○路○段七九八及八００
    號「小木屋美容名店」經理，於民國（下同）九十二年十一
    月五日上午四時許，黃文彬（另經檢察官為不起訴處分）與
    林聰和等人在「小木屋美容名店」二樓Ｋ１包廂內唱歌飲酒
    ，在飲酒席間，有不詳姓名年籍之男子，持一把黑色手槍朝
    包廂內天花板連續射擊四發，丙○○在樓下聽聞槍聲，即跑
    至Ｋ１包廂內，混亂中丙○○搶下該名男子手中之槍枝，迅
    速走出店外對空射擊二發，竟未報警處理，即未經許可，無
    故持有該具有殺傷力之制式手槍一枝（未扣案）。嗣於九十
    二年十二月十九日，為警循線查獲，並扣得具殺傷力而使用
    過之口徑九ＭＭ制式彈頭銅包衣碎片一包，因認丙○○涉犯
    槍砲彈藥刀械管制條例第七條第四項未經許可持有手槍罪及
    第十二條第四項未經許可持有子彈罪嫌。
二、按犯罪事實應依證據認定之，無證據不得認定犯罪事實；不
    能證明被告犯罪或行為不罰者，應諭知無罪之判決，刑事訴
    訟法第一百五十四條第二項、第三百零一條第一項分別定有
    明文。次按槍砲彈藥刀械管制條例第七條第四項之持有手槍
    ，係指就手槍為執持占有而言，必須行為人主觀上對手槍有
    執持占有之意思，客觀上有足以顯示係實現其占有物上權利
    之行為。如偶然經手，迅即脫離，對之無執持占有之意思與
    行為，即非此所謂持有，有最高法院七十六年度台上字第二
    ０九０號判決可資參照。訊據被告丙○○固供承：伊案發時
    係在「小木屋美容名店」擔任經理職務，因當天凌晨有客人
    在二樓包廂持槍射擊鬧事，伊經店內小姐告知，即立刻至包
    廂處理，搶下該槍後跑至一樓門口，因鬧事者多人緊追不捨
    ，伊緊張即對空鳴槍，將子彈全部擊發，拉扯中槍彈又被鬧
    事者搶回等情，惟矢口否認上開犯行，辯稱：伊搶下前揭槍
    枝係正當防衛，伊將剩餘之二顆子彈對空擊發後，槍枝旋即
    為鬧事者搶回，伊實無持有該槍枝及子彈之犯意，伊僅短暫
    持有，應不成立犯罪等語。經查：
（一）本件案發後，員警至「小木屋美容名店」Ｋ１包廂內勘驗
      ，發現該包廂內天花板曾遭子彈擊穿四個彈孔，有現場照
      片六張附卷可稽（見臺灣彰化地方法院檢察署九十二年度
      聲拘字第一○三號卷第十五、十六頁），並扣得彈頭碎片
      數個，經檢察官將扣案之彈頭碎片送請內政部警政署刑事
      警察局鑑定結果，依彈頭外觀、結構，認係口徑九ＭＭ制
      式彈頭之銅包衣碎片及鉛心，而有關口徑九ＭＭ制式子彈
      ，就槍枝使用之安全觀點而言，同口徑之制式子彈固以同
      口徑之制式槍枝使用為宜，惟仍不排除有改造槍枝，其彈
      室若可裝填制式子彈且撞針力道亦足以擊發底火時，可擊
      發制式子彈之情形，有該局九十三年十一月二十六日、十
      二月十五日刑鑑字第０九三０二二六四五九號、第０九三
      ０二四０八二號函附卷可稽（見偵查卷第一○八頁、第一
      一一頁），足認案發當日「小木屋美容名店」Ｋ１包廂確
      實有發生槍擊事件。
（二）證人即當日在「小木屋美容名店」Ｋ１包廂內目擊上情之
      服務小姐謝沄希於警詢時證稱：「（　問：Ｋ１包廂發生
      槍擊案，是何人開槍？現場狀況如何？因何事發生槍擊事
      件？）是一個男的，我不認識，當時包廂裡面很吵，可能
      有口角吧！所有的男生都站起來互相彼此發生爭執，後來
      我聽到槍聲，才看見一個男的持黑色手槍朝天花板射了幾
      發，我因緊張所以不記得他到底開幾槍，然後我們店裡的
      經理綽號阿忠（指被告）就上來查看發生什麼事，並與他
      們這夥人講話，然後經理阿忠就把持槍之人手上之手槍搶
      下來，但持槍的人要搶回所持有之手槍，卻被阿忠將槍拿
      至樓下．．．（問：當時你是否目睹店內經理綽號阿忠（
      丙○○）在小木屋門口開槍情事？）有，我當時站在小木
      屋大廳親眼目睹我們店內經理阿忠持槍朝空開了好幾槍」
      等語明確（見警卷第五十頁、第五十一頁）。證人甲○○
      於本院審理中結證稱：「當天有客人在樓上ＫＴＶ包廂內
      開槍，我在樓下大廳有聽到『碰碰』的聲音，有小姐跑下
      來喊說樓上有人開槍的樣子，好像要找人上去看看。當時
      我在店內一樓大廳，丙○○也在大廳的櫃台，他聽到有人
      說樓上有人開槍時，就趕快衝到樓上。我沒有跟上去，沒
      有多久他就跑下來。他跑下來時，後面有人追他，他跑到
      店外，我聽到有人喊槍還他。我聽到二聲槍聲，當時我站
      在玻璃門內看，看到有很多人像在打架的樣子，並將被告
      壓在地上，過沒有多久，他們就走了，．．．我要去扶他
      起來，但他說不用，就自己爬起來，他手上當時沒有拿東
      西。」等語（見本院卷第四六頁、第四七頁）。證人乙○
      ○於本院審理中結證稱：「九十二年十一月間我在小木屋
      美容名店上班，五日凌晨樓上（包廂）有人打架，小姐說
      樓上有人開槍，被告聽到槍聲馬上衝到樓上，沒有多久就
      衝下樓。他衝下來時，那些人也衝下來，後面的人追他，
      他跑出去外面，當時我在一樓櫃台。他衝下來後到店外，
      就被人抓到，他們在爭吵，對方有人說我的槍還我，但被
      告不肯，他們發生拉扯，被告就開二槍，後來槍就被搶走
      ，被告被打，當時我是站在大門口，我不敢過去。這些客
      人我不認識。我在店內作沒有多久，這件事發生後我就沒
      有做了。」等語（見本院卷第四九頁、第五十頁），其等
      證詞悉相符合，堪以採信；且核與被告於九十二年十二月
      十九日警詢時自白：「我在該店是負責經理職務。於本年
      十一月五日凌晨約四時許，有四、五個不認識之客人在我
      工作店內二樓二０一包廂喝酒，後來因口角打架，．．
      ．，衝突中其中一個客人拿出一把黑色手槍朝天花板開了
      四槍，我上前與他拉扯時搶下那把槍，繼而跑到樓下」等
      語（見警卷第三頁、第四頁），於九十二年十二月二十一
      日警詢時供稱：「．．．，因為我聽到四聲槍聲怕傷到人
      ，我就進入Ｋ１包廂從客人（當時包廂非常混亂，不知是
      從何人）手中搶下槍械，後來我就跑到店門口朝空射擊兩
      發，是誰從我手中拿走該槍枝，我也不清楚」等語亦相吻
      合（見警卷第十七頁、第十八頁），益徵被告於警詢時之
      自白與事實相符。雖證人謝沄希嗣於偵查及原審審理中改
      稱：其於案發當日並沒有看到被告在包廂內搶槍及將槍持
      至店外開槍云云，以附合被告於原審之辯詞，惟衡以證人
      謝沄希於原審審理中證述：「（問：警察局的筆錄是否看
      過才簽名？）大致上有看過。（問：制作警詢及偵訊筆錄
      是否是你自由的陳述記下的？）就警察問、我答。」等語
      ，及前開證人甲○○、乙○○之證詞，堪認證人謝沄希於
      接近案發時間較近之警詢時所證，應與事實相符而為可信
      ，足認證人謝沄希嗣於偵查及原審審理中之證述，均係事
      後迴護被告之詞，無可採信。
（三）被告於九十二年十二月十九日警詢時雖另供稱：伊搶得上
      開改造手槍一枝並對空射擊後，將槍枝寄藏給綽號「阿彬
      」（即黃文彬）云云。惟被告於九十二年十二月二十一日
      警詢時則堅稱：伊持槍跑到店門口朝空射擊兩發子彈後，
      是誰從伊手中拿走該槍枝，伊也不清楚，先前於警詢陳稱
      手槍寄放在綽號「彬仔」之黃文彬處，是因為當時其有開
      槍，想把所有責任擔起來，所以才會那麼說等語。衡以證
      人黃文彬於警、偵訊時均堅決否認有收受被告交付之槍枝
      一情，且員警於九十二年十二月十九日前往彰化縣和美鎮
      ○○路八十八巷一號被告住處及「小木屋美容名店」進行
      搜索，另於九十三年三月十九日搜索彰化縣和美鎮○○路
      五六巷二五號、臺中縣大里市○○路四八六號六五室黃文
      彬住居所等處，均未起獲本案之改造手槍一枝，復參以被
      告經法務部調查測謊之結果，就其所稱「案發時其未持槍
      、案發時其未在包廂外開槍」之部分，經測試呈情緒波動
      之反應，研判有說謊；至其所稱「未將槍交付阿彬」，該
      問題經測試無情緒波動之反應，研判未說謊，亦有法務部
      調查局測謊報告書一份在卷可考，而黃文彬涉嫌持有槍彈
      部分，業經檢察官為不起訴處分確定，亦有不起訴處分書
      一份在卷可按（見偵查卷第一一九至一二○頁），足認被
      告於九十二年十二月二十一日所供：槍枝並未寄藏與綽號
      「彬仔」之黃文彬，而係於其在上開店外對空射擊二發子
      彈後，遭不明人士取走一語，應可採信。
三、綜上所述，九十二年十一月五日凌晨四、五時許，「小木屋
    美容名店」Ｋ１包廂內因客人爭執，確實發生槍擊事件，於
    此有人持槍鬧事之情況下，對於客人、店內服務人員或該店
    之財物，顯然屬於現在不法之侵害，而被告身為該店經理，
    聽聞槍聲後立即衝往樓上Ｋ１包廂處理，並迅即奪下槍枝，
    奔出店外，以防止危害繼續發生，自屬正當防衛之行為；於
    持槍鬧事之客人追逐下，被告在店外將槍內僅餘之二顆子彈
    對空擊發，亦屬防止危害繼續發生之正當防衛行為。其於子
    彈擊發完畢後，槍枝旋即為不詳之客人搶走，且不知槍枝去
    向，已如前述。是綜合被告前後持有槍彈之全部情形觀之，
    其持有之時間極其短暫，且其持有之時間符合正當防衛之要
    件，實難以認定被告持有該槍彈客觀上係為實現其占有物上
    權利之行為，亦難以認定其主觀上具有執持占有之意思，揆
    諸前開判例意旨，被告對於前開槍彈既不具備執持占有之意
    思與行為，即與槍砲彈藥刀械管制條例第七條第四項及第十
    二條第四項未經許可持有手槍及子彈之構成要件不合，被告
    上開辯解堪以採信。此外，復查無其他積極證據足認被告確
    有公訴人所指之犯行，被告犯行即屬不能證明。原審未經詳
    察，遽予論罪科刑，即有違誤，自應由本院撤銷改判，諭知
    被告無罪之判決。另起訴事實僅記載「丙○○搶下該名男子
    手中之槍枝」一語，並未敘及被告搶奪罪主觀上所應具備「
    意圖為自己不法所有」之犯罪構成要件事實，難認公訴人業
    已起訴被告涉犯普通搶奪犯行；而本案被告涉嫌未經許可，
    持有槍、彈之犯行部分，業經本院諭知無罪判決，已如前述
    ，則被告是否另涉嫌觸犯搶奪罪嫌，即非本院所得審究，原
    判決認搶奪部分與本案部分具有牽連犯之裁判上一罪關係而
    併予審理，亦有未當，自應併予撤銷。
據上論斷，應依刑事訴訟法第三百六十九條第一項前段、第三百
六十四條、第三百零一條第一項，判決如主文。
本案經檢察官林弘政到庭執行職務。
中　　華　　民　　國　　94　　年　　11　　月　　16　　日
                刑事第十庭  審判長法　官　林　照　明
                                  法　官　吳　重　政
                                  法　官　唐　光　義
上列正本證明與原本無異。
檢察官得上訴。
如不服本判決應於收受送達後十日內向本院提出上訴書狀，其未
敘述上訴之理由者並得於提起上訴後十日內向本院補提理由書（
均須按他造當事人之人數附繕本）。
                                  書記官　王　麗　珍
中　　華　　民　　國　　94　　年　　11　　月　　22　　日
                                                      Ｉ
